臺灣屏東地方法院民事判決　　　　　　　94年度家訴字第20號
原　　　告　乙○○
訴訟代理人　林朋助律師
被　　　告　甲○○
訴訟代理人　黃光宇律師
上列當事人間請求確認限定繼承無效事件，本院於94年9 月22日
言詞辯論終結，判決如下：
    主      文
原告之訴駁回。
訴訟費用由原告負擔。
    事實及理由
一、原告起訴主張：原告與被告之祖父邱耀光間，因邱耀光欠款
    未清償，於民國87年向邱耀光之繼承人提起清償借款訴訟，
    經本院以本院87年度訴字第148 號受理在案，訴訟進行中，
    當事人之一即被告之被繼承人即父親邱聰麟死亡，經本院於
    87年4 月23日裁定被告承受訴訟，而被告則於承受上開訴訟
    後聲明限定繼承，並經本院以87年度繼字第208 、251 號民
    事裁定准許在案，而上開清償借款訴訟事件，因涉有邱耀光
    提供其所有坐落屏東縣長治鄉○○段508 地號土地（現改編
    為長豐段889 地號）之應有部分9 分之1 設定抵押權予原告
    ，因此被告聲明限定繼承時已知悉該筆土地為其應繼承之遺
    產，然於限定繼承時竟未將該筆土地列入遺產清冊中，其餘
    被告應繼承之土地而未列入遺產清冊中者，尚有坐落屏東縣
    長治鄉○○段860 、861 、865 、866 、869 、870 、873
    、874 、876 、877 地號等十筆土地，被告聲明限定繼承時
    故意漏列上開十筆土地，且於該清償借款訴訟中提出之答辯
    書狀亦承認知悉該筆土地存在之情事，其顯有隱匿遺產及在
    遺產清冊為虛偽記載之情事，顯有詐害原告之權利，依民法
    第1163條規定，繼承人中有隱匿財產或在遺產清冊為虛偽之
    記載，或有意圖詐害被繼承人之債權人之權利而為遺產之處
    分等情事之一者，不得主張第1154條所定之利益，茲因被告
    於原告以本院93年度執字第13949 號強制執行事件對其財產
    聲請強制執行時，主張限定繼承利益，對原告執行其財產有
    爭執，原告乃有提起本件確認之訴之必要等語。故聲明求為
    ：確認被告就本院87年度繼字第208 號、87年度繼字第215
    號裁定所繼承被繼承人邱聰麟之債務，不得享有限定利益。
二、被告則以：被告之被繼承人邱聰麟於87年2 月23日死亡，被
    告於87年5 月8 日依據國稅局所製作之邱聰麟財產清單製作
    遺產清冊，呈報法院聲請限定繼承，並經法院准許在案，被
    告並無任何隱匿遺產或在遺產清冊為虛偽記載意圖與意圖詐
    害被繼承人之債權人之權利而為遺產之處分等行為，按限定
    繼承為繼承人之利益而設之規定，若繼承人有不正之行為，
    固不得主張民法第1154條所定之利益，然亦必以繼承人出於
    故意為必要，如係出於錯誤或過失，則無剝奪其主張限定承
    認利益之理由，而被告長期住居台北地區，對被繼承人之財
    產狀況並不明嘹，故以國稅局所列之邱聰麟財產清冊開具遺
    產清冊呈報鈞院聲請限定繼承並無不正之行為，況原告主張
    邱耀光所有坐落屏東縣長治鄉○○段508 號土地已設定抵押
    權予原告，而同段860 、861 、865 、866 、869 、970 、
    873 、874 、876 、877 等筆土地，均為不動產，有地政機
    關登記簿謄本可查閱，被告又能如何為隱匿或虛偽記載，況
    被告未處分前述土地，並經原告聲請強制執行中且被告亦無
    異議，原告主張被告故意隱匿遺產戶或遺產清冊為虛偽記載
    並無依據等語資為抗辯。故聲明求為如主文所示內容。
三、按「繼承人為限定之繼承，雖然法定期限內，開具遺產清冊
    呈報法院，且經公示催告，但被繼承人之債權人，主張有民
    法第一千一百六十三條第一款隱遺產情事，經查訊屬實，自
    可依債權人之聲請，而為繼承人不得享有限定繼承利益之裁
    定」。司法院院字第1719號解釋可供參酌。次按當事人對於
    訴訟程序規定之違背，得提出異議。但已表示無異議或無異
    議而就該訴訟有所聲明或陳述者，不在此限。民事訴訟法第
    197 條定有明文。查本件事件應行之程序參照上開司法院解
    釋原應由本院以裁定為之，今本院雖誤用訴訟程序進行之，
    兩造對之均未提出異議，並就本案為辯論等情，有本院94年
    9 月22日言詞辯論筆錄在卷足稽，依據前開法條但書規定意
    旨，本件爰依訴訟程序進行之，合先敘明。
四、經查：原告已對邱耀光所遺坐落屏東縣長治鄉○○段860 、
    861 、865 、866 、869 、870 、873 、874 、876 、877
    等地號土地應有部分5 分之1 ，及同段889 地號土地應有部
    分9 分之1 等不動產，及被告所有11筆投資股票聲請強制執
    行，而被告亦對原告就其所有股票聲請強制執行主張因限定
    繼承而聲明異議，請求原告停止執行等情，業經本院調閱本
    院93年度執字第13949 號強制執行卷審閱無誤，且有被告之
    財產歸屬資料清單、台灣台北地方法院民事執行處94年2 月
    18日北院錦93執助正字第4876號函、被告聲請停止強制執行
    狀影印在卷足憑，是原告主張其就本院87年度繼字第208 、
    215 號被告之限定繼承聲明，有確認之利益，核屬可採，合
    先陳明。
五、次查被告前曾於87年5 月11日、5 月15日提出被繼承人邱聰
    麟之遺產清冊聲明限定繼承，經本院以87年度繼字第208 、
    215 號民事裁定准許在案，有原告提出之上開裁定在卷可稽
    ，而被告提出之被繼承人邱聰麟遺產清冊中，僅有不動產即
    門牌號碼屏東縣長治鄉長興村568 號房屋一筆、其餘為存款
    債權及股票投資，並無原告主張上述正強制執行中11筆土地
    列入其中，此經本院調閱前開限定繼承民事卷審閱屬實，是
    本件應審究者，乃被告上述情節有無構成隱匿遺產或就遺產
    清冊虛偽記載之情事？按所謂隱匿遺產，須繼承人出於故意
    ，將原本屬於繼承人之遺產隱蔽藏匿，使不被發覺，而誤認
    無該遺產存在，始足當之，若因繼承人於整理遺產時疏未發
    現，主觀上認為數目甚微或無財產價值，無庸贅列或過失遺
    漏，而未將之列入遺產清冊，尚難據此即謂繼承人有故意隱
    匿遺產之事，而予以民事上裁決，剝奪繼承人主張限定繼承
    之權利。而查，本件被告之被繼承人邱聰麟為87年2 月23日
    死亡，被告則係於87年5 月7 日收受承受訴訟裁定，有本院
    送達證書可稽，（見本院87年度訴字第148 號民事卷75頁）
    ，被告於受承受訴訟裁定後，於限定繼承法定期間將屆滿之
    三個月內，於同年5 月12日開具被繼承人邱聰麟之遺產清冊
    聲明限定繼承，再於同年7 月16日就清償借款訴訟事件提出
    答辯意見到院（見該民事卷84-85 頁），當時被告是否知悉
    被繼承人確實繼承前述11筆土地而隱匿未列入清冊，僅從原
    告事後提出之被告答辯狀內提及有土地一節，並無法遽予推
    斷被告聲明限定繼承之當時確有知悉而故意隱匿11筆土地之
    財產不報或為虛偽記載之情節，況被告如為逃避償還原告與
    邱耀光間之四百萬元借款債務之責，衡情在當時已經訴訟之
    情狀下本可即向法院聲明拋棄繼承，而非僅以限定繼承而負
    償還債務之有限責任，況被告尚且知悉主張限定繼承以避免
    單純繼承人之連帶償還借款債務責任，豈可能故意隱匿登記
    有案之土地而不予以申報財產，反使自己陷入事後發現不能
    主張限定繼承之不利益，是被告抗辯其限定繼承之初並不知
    邱耀光尚有前述11筆土地為邱聰麟所繼承遺產之部分，故始
    未列入遺產清冊等語，應屬可信。綜上所述，被告之抗辯應
    為可採，此外原告未能舉證證明被告之故意隱匿財產或為虛
    偽記載之情，則原告聲明求為：確認被告就本院87年度繼字
    第208 號、87年度繼字第215 號裁定所繼承被繼承人邱聰麟
    之債務，不得享有限定利益等主張，於法尚難採信，應予駁
    回其訴。
具上論結：本件原告之訴為無理由，依民事訴訟法第78條，判決
如主文。
中　　華　　民　　國　　94　　年　　10　　月　　3 　　日
                  少年及家事庭法　官　潘快
以上正本係照原本作成。
如對本判決上訴，須於判決送達後20日內向本院提出上訴狀。
                              書記官　鄭靜芳
中　　華　　民　　國　　94　　年　　10　　月　　4 　　日
